【裁判字號】    89,竹簡,478
【裁判日期】    891113
【裁判案由】    分配表異議之訴
【裁判全文】
臺灣新竹地方法院民事判決                        八十九年度竹簡字第四七八號
    原      告  丙○○
    訴訟代理人  甲○○
    被      告  新竹國際商業銀行股份有限公司
    法定代理人  戊○○
    訴訟代理人  乙○○
                              .
    被      告  中國農民銀行股份有限公司      設台北市○○○路○段八五號
    法定代理人  丁○○        .
    訴訟代理人  己○○        .
右當事人間請求分配表異議之訴事件，本院判決如左：
    主      文
原告之訴駁回。
訴訟費用由原告負擔。
    事實及理由
一、原告訴之聲明：本院八十八年度執字第四八二五號強制執行事件，被告中國農民
    銀行股份有限公司（以下簡稱中國農民銀行）所受分配坐落新竹縣新豐鄉○○段
    九八一地號土地及其上門牌號碼為新竹縣新豐鄉崁頭一四０之一號之建物拍賣款
    新台幣（下同）八十八萬五千七百七十五元，應減為六十萬九千零七十九元，並
    准將其減少金額二十七萬六千六百九十六元，改分配予原告。
二、事實摘要：
  （一）原告起訴主張其於民國八十八年九月十三日向本院聲請拍賣抵押物時，請求
        之遲延利息係按本金每百元日息一角九分計算，違約金按本金每百元日息二
        角計算，且本院所核發之八十八年度拍字第四二四號之准許拍賣抵押物裁定
        ，亦載明遲延利息及違約金均以上開方式計算。嗣原告即持上開拍賣抵押物
        裁定向本院聲請強制執行，並經本院以八十八年度執字第四八二五號強制執
        行在案，惟於製作強制執行金額分配表時，卻以原告所持借據上並無利息、
        違約金之約定而將原告所請求遲延利息及違約金部分均以年息百分之二十計
        算，致原告所得請求之金額減少，然原告上開利息及違約金之請求均有定明
        於抵押權設定契約書上，為此，爰依法提起分配表異議之訴，請求本院八十
        八年度執字第四八二五號強制執行事件，被告中國農民銀行所受分配坐落新
        竹縣新豐鄉○○段九八一地號土地及其上門牌號碼為新竹縣新豐鄉崁頭一四
        ０之一號之建物（以下簡稱系爭不動產）拍賣款八十八萬五千七百七十五元
        ，應減為六十萬九千零七十九元，並准將其減少金額二十七萬六千六百九十
        六元，改分配予原告。並提出抵押權設定契約書、他項權利證明書、借據、
        本院八十八年度拍字第四二四號民事裁定暨確定證明書、本院民事執行處強
        制執行金額計算書分配表各乙份為證。
  （二）被告均以原告請求之利息及違約金已超過法定最高額之限制等語，資為抗辯
        。
三、本院之判斷：
  （一）按債權人或債務人對於分配表所載各債權人之債權或分配金額有不同意者，
        應於分配期日一日前，向執行法院提出書狀，聲明異議。倘執行法院未依為
        異議之債權人所述更正分配表，而到場之債務人及有利害關係之他債權人為
        反對之陳述或不同意更正分配表者，即屬異議未終結，為異議之債權人或債
        務人，得向執行法院對為反對陳述之債權人或債務人提起分配表異議之訴。
        聲明異議人未於分配期日起十日內向執行法院為前二項起訴之證明者，視為
        撤回其異議之聲明，強制執行法第三十九條第一項、第四十條、第四十一條
        第一項、第三項、第四項分別定有明文。查原告所據以提起本件分配表異議
        之訴之本院八十八年度執字第四八二五號強制執行事件，原定於八十九年九
        月二十九日進行分配，原告對本院執行處所製作之強制執行金額計算書分配
        表不同意，旋於八十九年九月五日具狀向本院執行處聲明異議，而被告亦於
        同年九月二十九日對原告之異議提出反對之陳述（見本院八十八年度執字第
        四八二五號民事執行卷宗八十九年九月二十九日執行調查筆錄），原告即於
        上開分配期日起十日內即八十九年九月三十日向本院提起分配表異議之訴，
        並向本院執行處為起訴之證明，業經本院依職權調閱本院八十八年度執字第
        四八二五號民事執行卷宗，查核無訛，是原告提起本件分配表異議之訴，自
        屬合法，先予敘明。
  （二）原告起訴主張其與債務人所約定遲延利息係按本金每百元日息一角九分計算
        ，違約金則按本金每百元日息二角計算，且本院所核發之八十八年度拍字第
        四二四號之准許拍賣抵押物裁定，亦載明遲延利息及違約金均以上開方式計
        算。嗣原告持上開拍賣抵押物裁定向本院聲請強制執行，並經本院以八十八
        年度執字第四八二五號強制執行在案，惟於製作強制執行金額分配表時，卻
        將原告所請求遲延利息及違約金部分均以年息百分之二十計算，致原告所得
        分配之金額減少，爰依法提起分配表異議之訴，請求將本院八十八年度執字
        第四八二五號強制執行事件，被告中國農民銀行所受分配系爭不動產拍賣款
        八十八萬五千七百七十五元，應減為六十萬九千零七十九元，並准將其減少
        金額二十七萬六千六百九十六元，改分配予原告等情；被告則均以原告請求
        之利息及違約金已超過法定最高額之限制等語，資為抗辯。
  （三）原告主張其與債務人前於設定抵押權時約定遲延利息係按本金每百元日息一
        角九分計算，違約金則按本金每百元日息二角計算，其即持有上開記載之抵
        押權設定書聲請拍賣抵押物，嗣以本院八十八年度拍字第四一四號准許拍賣
        抵押物之裁定為執行名義，而經本院以八十八年度執字第四八二五號強制執
        行在案，於製作強制執行金額計算書分配表時，本院執行處將其所請求遲延
        利息及違約金部分均以年息百分之二十計算之事實，業據其提出抵押權設定
        契約書、他項權利證明書、借據、本院八十八年度拍字第四二四號民事裁定
        暨確定證明書、本院民事執行處強制執行金額計算書分配表各乙份為證，並
        經本院依職權調閱本院八十八年度執字第四八二五號民事執行卷宗，核閱無
        訛，被告復未加以爭執，自堪信為真實。
  （四）按約定利率，超過週年百分之二十者，債權人對於超過部分之利息，無請求
        權。約定之違約金額過高者，法院得減至相當之數額。民法第二百零五條、
        第二百五十二條分別定有明文。故約定之違約金苟有過高情事，法院即得依
        此規定核減至相當之數額，並無應待至債權人請求給付後始得核減之限制。
        此項核減，法院得以職權為之，亦得由債務人訴請法院核減。約定之違約金
        過高者，法院得減至相當之數額，民法第二百五十二條定有明文。至於是否
        相當，即須依一般客觀事實，社會經濟狀況及當事人所受損害情形，以為斟
        酌之標準。且約定之違約金過高者，除出於債務人之自由意思，已任意給付
        ，可認為債務人自願依約履行，不容其請求返還外，法院仍得依前開規定，
        核減至相當之數額。最高法院七十六年台上字第六一二號、七十九年台上字
        一九一五號判例可資參照。另金錢債務，其約定之利息已達法定利率最高限
        制者，違約金無由復加，其違約金之約定，應認為有民法第二百零五條之類
        推適用，而不能認債權人為有請求權。最高法院五十三年台上字第五八三號
        、第九三六號判決意旨參照。查本件依原告所提出之抵押權設定書所載之約
        定遲延利息為按本金每百元日息一角九分計算，則債務人所積欠原告之借款
        四十二萬元，每日之遲延利息為七百九十八元，相當於年息百分之六十九，
        已逾以年息百分之二十計算之每日遲延利息二百三十元，是其超過年息百分
        之二十之部分自不得向債務人請求甚明。另約定違約金部分，依上開抵押權
        設定書記載，係按本金每百元日息二角計算，則依上開債務人所欠借款，每
        日之違約金為八百四十元，高達年息百分之七十三，顯然違約金過高，本院
        斟酌原告借款予債務人時，已由債務人提供系爭不動產設定抵押予原告，其
        債權已獲相當之擔保，且違約金本視為損害賠償之預約，當事人約定之違約
        金如超過其實際損害額，法院本得依一般客觀事實、社會經濟狀況及如債務
        人履行時債權人可得享受之利益，依職權酌減之，又借款逾期通常債權人僅
        受相當遲延利息之損害，如支付過高，實與收取重利無異，而原告所得請求
        之遲延利息部分既已達法定最高額之限制，則其違約金之部分應酌減至年息
        百分之二十計算之，始為相當。
  （五）從而，本院執行處就系爭不動產拍賣所得之價款製作分配表時，將原告請求
        之利息及違約金均以年息百之二十計算，自無不合，是被告以原告請求之利
        息及違約金均已超過年息百分之二十置辯，尚堪可採，原告主張應依抵押權
        投定書上所載其與債務人之約定計算利息及違約金，而請求將本院八十八年
        度執字第四八二五號強制執行事件，被告中國農民銀行所受分配系爭不動產
        拍賣款八十八萬五千七百七十五元，應減為六十萬九千零七十九元，並准將
        其減少金額二十七萬六千六百九十六元，改分配予原告，即乏所據，不應准
        許。
  （六）本件為判決之基礎已臻明確，兩造其餘攻擊、防禦方法及提出未經援用之舉
        證，經本院審酌後核與判決結果無影響，爰不一一論駁，附此敘明。
  （七） 結論：本件原告之訴為無理由，依民事訴訟法第四百三十六條第二項、第
         七十八條，判決如主文。
中      華      民      國    八十九    年    十一    月      十三      日
                                  臺灣新竹地方法院新竹簡易庭
~B法      官  王鳳儀
右為正本，係照原本作成。
如對本判決上訴，須於判決送達後廿日內向本院提出上訴狀。
~B法院書記官  彭連喜
中      華      民      國    八十九    年     十一     月      七      日


司法院資訊處製作；財團法人民間司法改革基金會備份。
